【裁判字號】    97,重上,305
【裁判日期】    980310
【裁判案由】    債務人異議之訴等
【裁判全文】
臺灣高等法院民事判決                 97年度重上字第305號
上  訴  人    庚○○
訴訟代理人    廖年盛律師
被上訴人      環宇建設股份有限公司
法定代理人    己○○
法定代理人    丁○○
兼法定代理人  丙○○
兼法定代理人  乙○○
被 上訴 人    甲○○
共      同
訴訟代理人    簡良夙律師
上列當事人間請求債務人異議之訴等事件，上訴人對於中華民國
97年3 月31日臺灣桃園地方法院96年度重訴字第360 號第一審判
決提起上訴，本院於98年2 月24日言詞辯論終結，判決如下：
    主      文
原判決廢棄。
被上訴人在第一審之訴駁回。
第一、二審訴訟費用由被上訴人負擔。
    事實及理由
一、被上訴人起訴主張：被上訴人環宇建設股份有限公司（下稱
    環宇公司）、乙○○、丙○○共有坐落桃園縣新屋鄉○○段
    851地號、地目建、面積6734.98平方公尺（重測前：上青埔
    段91地號），應有部分分別為2650/6812、756/6812、756/6
    812，合計2081/3406之土地（下稱系爭土地），原為環宇公
    司所有，環宇公司以該土地為訴外人吳寀媞（原名吳梅英）
    設定抵押權後，無任何抵押權所擔保之債權發生，上訴人竟
    以其受讓本件抵押權及抵押債權為由，聲請法院強制執行系
    爭土地，爰起訴請求確認本件抵押權所擔保之債權不存在；
    本件抵押權存續期間屆滿，存續期間內可能發生之債權已確
    定未發生，爰依民法767 條中段規定，請求塗銷該抵押權登
    記；另依強制執行法第14條第2 項規定，請求撤銷執行程序
    等語。
二、上訴人則以：被上訴人環宇公司為訴外人吳寀媞設定抵押後
    ，借款750 萬元屆期未清償；吳寀媞已將本件抵押權及借款
    債權讓舉伊並已完成登記，伊依拍賣押抵物裁定，請求強制
    執行系爭土地，自屬適法等語，資為抗辯。
三、原審對被人上訴人之請求，判決：(一)確認本件抵押權所擔保
    之債權不存在。(二)上訴人應將上項抵押權登記塗銷。(三)原法
    院中華民國九十五年度執字第四三八０七號拍賣抵押物事件
    對被上訴人環宇建設股份有限公司、丙○○、乙○○之執行
    程序應予撤銷。上訴人不服，提起上訴，聲明：(一)原判決廢
    棄。(二)被上訴人在第一審之訴駁回。被上訴人則聲明：駁回
    上訴。
四、不爭執事項：（見本院卷第45頁）
  (一)系爭土地權利範圍2081/3406 ，原為環宇公司所有，於86年
    5 月6 日為債權人即訴外人吳梅英（即吳寀媞）設定本金最
    高限額900 萬元，存續期間自86年5 月6 日到86年11月6 日
    止之抵押權（下稱系爭抵押權），經於同年月8 日登記在案
    （見原審卷第42至44頁抵押權設定契約書、他項權利證書）
    。
  (二)系爭土地嗣以買賣為原因，部分移轉予丙○○756/6812、乙
    ○○756/6812，環宇公司剩餘2650/6812 （見原審卷第95-9
    7 頁土地登記第二類謄本）。
  (三)吳寀媞於94年7 月7 日將系爭抵押權及所擔保之債權於94年
    7 月7 日讓與上訴人，並於94年12月22日登記完畢（見原審
    卷第46-48 頁債權讓與確定證明書、他項權利移轉契約書、
    權利證明書）。
  (四)被上訴人甲○○曾簽立借款證1 紙，表明實收借款750 萬元
    （見原審卷45頁借款證）。
  (五)上訴人持原法院95年度拍字第87號准予拍賣抵押物裁定為執
    行名義，聲請原法院以95年度執字第43870 號強制執行事件
    ，拍賣系爭不動產，於97年2 月13日進行公告3 個月之特別
    拍賣程序、同年4 月9 日進行第4 次拍賣（特別拍賣程序中
    之減價拍賣程序），因債權人未登報紙停止拍賣。
五、被上訴人主張系爭抵押權設定後，吳寀媞未交付750 萬元之
    借款，系爭抵押權所擔保之債權不存在，上訴人無從受讓該
    債權，本件執行程序應予撤銷，抵押權登記應予塗銷等語，
    上訴人則執前詞置辯，則本件所應審究之爭點厥為系爭抵押
    權設定後，環宇公司是否以甲○○為連帶保證人向吳寀媞取
    得借款750 萬元（見原審院卷第31頁），茲敘述如下：
  (一)按確認之訴非被上訴人有即受確認判決之法律上利益者，不
    得提起。所謂即受確認判決之法律上利益，係指法律關係之
    存否不明確，被上訴人主觀上認其在法律上之地位有不安之
    狀態存在，且此種不安之狀態，能以確認判決將之除去者而
    言（最高法院52年台上字第1240號判例參照）。本件被上訴
    人主張上訴人以被上訴人環宇公司、甲○○為連帶債務人之
    借款750萬元未清償，聲請強制執行系爭土地，致被上訴人
    環宇公司、丙○○、乙○○對系爭土地之所權有被拍賣；環
    宇公司、甲○○對系爭債權之債務人地位有被追償之危險，
    此等不安狀態得以確認系爭抵押權所擔保債權不存在之確認
    判決予以除去，則被上訴人提起本件確認債權不存在之訴，
    有確認判決之法律上利益，合先敘明。
  (二)次按「民法債編雖於88年4 月21日修正公布，刪除同法第47
    5 條規定，惟該修正條文依民法債編施行法第36條第2 項之
    規定，於89年5 月5 日始生效施行。在民法債編未生效施行
    前，其所成立之法律關係仍應適用修正前之法律規定。在適
    用修正前法律規定之期間，本院於該期間尚有效之判例，依
    然可供審判上之適用。查當事人於88年7 月30日簽立借據之
    消費借貸契約是否有效？依上說明，自應適用修正前民法債
    編第475 條規定及當時仍有效之本院69年台上字第3546號判
    例。按該判例謂：『金錢借貸契約，固屬要物契約，應由貸
    與人就交付金錢之事實負舉證之責，但若貸與人提出之借用
    證內，經載明借款額，當日親收足訖無訛者，要應解為貸與
    人就要物性之具備，已盡舉證責任』」（最高法院94年度台
    簡上字第27號判決參照）。查：
    (1)兩造爭執本件抵押權所擔保之債權，係指環宇公司於86年
      5 月間向吳寀媞借貸之750萬元，約定清償期為86年8月10
      日，有借款證可憑（見原審卷第45頁）。系爭借貸之法律
      關係係成立於民法債編89年5月5日修正公布施行前，依民
      法債編施行法第1條規定，自應適用修正前民法第475條之
      規定，合先敘明。
    (2)上訴人抗辯：本件借貸款及抵押權設定係由吳寀媞委由配
      偶莊仁灝再委託其堂弟莊仁立出面，與環宇公司委任之被
      上訴人甲○○接洽等語；被上訴人甲○○亦稱「（環宇）
      公司要我處理找看看有沒有資金我就找到莊仁立」等語（
      見本院卷第53頁反面），應堪信為真實。
    (3)上訴人又抗辯：本件借款已交由甲○○代為收受等語，業
      據提出書有「茲向楊梅地政事務所86年5月6日登記收件第
      10461 號提供…不動產共同擔保債權，其抵押權設定債權
      額為玖佰萬元整，『實收』借款金額柒佰伍拾萬元整，其
      餘押豆記債權為擔保本人債務延利息及違約金2％ 其他訴
      訟費用。前項借款金額限於民國86年8 月10日以前清償愈
      期不履行清償，依法受強制執行…恐口說無憑，特立此本
      借款證為據」之借款證為證，其上蓋有環宇公司、法定代
      理人丙○○、兼連帶保證人甲○○印章（見原審卷第45頁
      ），被上訴人對該印章之真正並不爭執，應可採信，依前
      揭說明，本件上訴人對於系爭750 萬元借款業已交付之事
      實，應認已盡舉證責任。
    (4)參以：
      被上訴人甲○○供認：「設定系爭抵押權時，系爭土地
        原有第一順位抵押權，權利人係訴外人戊○○」等語（
        見本院卷第55頁）。
      證人戊○○證稱：「民國86年間環宇開口向我借款一筆
        款項，也辦理設定抵押登記九百多萬，實際上我只借給
        他三百萬元…由莊仁立代償…由甲○○、莊仁立、我會
        同到銀行，由我寫了三百萬元匯款條交給銀行人員匯到
        我的帳戶…在代書旁邊的銀行，在中壢高中附近…我去
        銀行匯款後，回代書事務所將清償證明交給代書辦理塗
        銷」等語（見本院卷第67-68 頁）。
      證人戊○○提出其於「86年5 月9 日」自大眾銀行中壢
        分行匯款300 萬元至戊○○設於中國信託商業銀行0000
        0000000000號之存款明細卷證（見本院卷第77頁），經
        本院函詢結果，核與中國信託商業銀行97年12月17日中
        信銀集作字第97513673號函說明「該帳戶於『860509』
        匯入0000000元，自大眾銀行中壢分行匯入（匯款人戶
        名戊○○）」等語相符（見本院卷第116頁）。
      另環宇公司與戊○○確於86年4 月8 日設定本金最高限
        額960 萬元，存續期間自86年4 月8 日至86年6 月10日
        之抵押權，已於「86年5 月9 日」檢附戊○○出具之債
        務清償證明書申請塗銷登記，亦有桃園縣楊梅地政事務
        所97年12月8 日楊地登字第0970003624號函檢附之抵押
        權設定書、塗銷登記申請書等可證（見本院卷第82-103
        頁）。
      綜上，堪認上訴人抗辯吳寀媞經由莊仁灝委託莊仁立交
        付系爭款項予甲○○之事實，應可信以為真。
    (5)被上訴人雖主張：借款證未記載借款人為「吳寀媞」，無
      法證明李明宗係向何人借貸，向何人實收750萬元云云。
      惟，系爭借款證上已載明「茲向楊梅地政事務所86年5月6
      日登記收件第10461號提供…不動產共同擔保債權」，核
      與本件抵押權設定契約書之收件戳相符（見原審卷第42頁
      ），應可特定本件借款之債權人即為系爭抵押權人吳寀媞
      ，被上訴人主張本件借款證未記載借款人為「吳寀媞」，
      不足以證明債權人係吳寀媞云云，不可採信。
    (6)被上訴人又主張：依一般民間借貸習慣皆為先有借據或設
      立物上擔保後或同時才取得借貸款，不能以該紙載有「實
      收」款項之借款證，即謂本件借貸款750萬元已交付云云
      ，但，本院質諸被上訴人甲○○「先設定（系爭抵押權）
      還是先簽借款證」？答以：「設定好再簽」；問：「借款
      證不是打字的地方是不是你寫的」？答以：「除了第一行
      以外，其他字都是我寫的…名字是我簽的，公司（名稱）
      也是我簽的，公司大、小章都是我蓋的」（見本院卷第54
      頁、第55頁），再核諸借款證第一行已載明地政事務所收
      件戳第10461號（見原審卷第42頁），足認本件借款證係
      於系爭抵押權申請書送件「後」始書立，是該借款證載明
      「實收」借款750萬元，要與上述一般民間習慣無違，上
      訴人此部分之主張，亦無足取。
    (7)被上訴人再主張：證人吳寀媞、莊仁灝對於本件借貸款交
      付內容係一次交付現金或多次匯款至莊仁立帳戶轉交之陳
      述不同，且與上訴人提出存款明細之款項不符，足認本件
      借貸款未交付云云。查，證人吳寀媞、莊仁灝有關本件75
      0 萬元交付內容之細節及存款明細，固有不一致之處（見
      原審卷第58－62頁）。然，其等於96年12月17日出庭作證
      ，距本件於86年5 月間所為之借貸，已時隔近10年之久，
      部分記憶難免模糊；況，本件借款係由訴外人莊仁立出面
      代為處理，已如前述，證人吳寀媞、莊仁灝均非當場交付
      現款之人，則其等對交付款項之細節陳述不同，亦難採為
      有利於被上訴人之證據。
    (8)證人即被上訴人李明宗雖於原審具結證稱：「沒有拿到錢
      ，當時是莊仁立寫好借款證要伊簽名，伊再提供資料設定
      抵押權之資料，待設定後才要將錢給伊」云云。惟，李明
      宗上開陳述與其於本院所稱：「設定好再簽（借款證）」
      之陳述不符，亦與借款證已有設定系爭抵押權送件案號之
      記載不符，足認甲○○於原審所為之上開證詞不足採信。
    (8)另按債權之讓與，於讓與人與受讓人間意思表示一致即成
      立，非以債務人受通知為生效要件。本件上訴人自債權人
      吳寀媞受讓本件債權，並辦理抵押權權利移轉變更登記完
      畢，曾向台灣桃園地方法院聲請裁定拍賣抵押物，經送達
      後，被上訴人丙○○、乙○○部分於95年5 月30日確定，
      被上訴人環宇公司則提出抗告，經本院駁回抗告在案，有
      裁定及確定證明書可稽（見原審卷第49-53 頁），足認被
      上訴人就本件債權讓應已知悉，併予敘明（最高法院79年
      度台上字第2127號判決參照）。
六、綜上所述，上訴人抗辯系爭抵押權設定後，吳寀媞業已交付
    750 萬元借款予環宇公司委託出面借款之甲○○，堪可採信
    ，被上訴人主張系爭抵押權所擔保之債權不存在等語，未
    盡舉證責任，無足採信，被上訴人請求確認本件抵押權所擔
    保之債權不存在，不應准許；本件抵押權所擔保之借款債權
    未受清償，則被上訴人依民法第767 條中段規定，請求塗銷
    系爭抵押權，亦屬無據，不應准許；上訴人合法受讓系爭抵
    押權及抵押擔保之借款債權750 萬元，並以拍賣抵押物裁定
    為執行名義，請求強制執行系爭不動產即無不合，被上訴人
    又無證據證明本件執行名義成立前，有何債權不成立或消滅
    或妨礙債權人請求之事由發生，則其依據強制執行法第14條
    第2 項規定，請求撤銷該執行程序，亦非有據，不應准許，
    原審判決確認系爭抵押權所擔保之債權不存在、系爭抵押權
    應予塗銷、本件執行程序應予撤銷，顯有未洽。上訴意旨指
    摘原判決不當，求予廢棄改判，為有理由。自應由本院予以
    廢棄改判，如主文第二項所示。
七、本件事證已明，兩造其餘攻擊防禦方法及爭點，核與本件判
    決結果無涉，爰不一一論述。
八、據上論結，本件上訴為有理由，依民事訴訟法第450 條、第
    78條、第85條第1項前段，判決如主文。
中    華    民    國    98    年    3     月    10    日
                    民事第十五庭
                        審判長法  官  林恩山
                              法  官  郭松濤
                              法  官  陳雅玲
正本係照原本作成。
如不服本判決，應於收受送達後20日內向本院提出上訴書狀，其
未表明上訴理由者，應於提出上訴後20日內向本院補提理由書狀
（均須按他造當事人之人數附繕本）上訴時應提出委任律師或具
有律師資格之人之委任狀；委任有律師資格者，另應附具律師資
格證書及釋明委任人與受任人有民事訴訟法第466條之1第1項但
書或第2項（詳附註）所定關係之釋明文書影本。
中    華    民    國    98    年    3     月    10    日
                              書記官  葉國乾
附註：
民事訴訟法第466條之1（第1項、第2項）：
對於第二審判決上訴，上訴人應委任律師為訴訟代理人。但上訴
人或其他法定代理人具有律師資格者，不在此限。
上訴人之配偶、三親等內之血親、二親等內之姻親，或上訴人為
法人、中央或地方機關時，其所屬專任人員具有律師資格並經法
院認為適當者，亦得為第三審訴訟代理人。


司法院資訊處製作；財團法人民間司法改革基金會備份。
